【裁判字號】    96,訴,1603
【裁判日期】    980114
【裁判案由】    清償借款
【裁判全文】
臺灣板橋地方法院民事判決              96年度訴字第1603號
原      告  丙○○
訴訟代理人  朱俊雄律師
被      告  乙○○
訴訟代理人  林德川律師
上列當事人間請求清償借款事件，本院於民國97年12月24日言詞
辯論終結，判決如下：
    主  文
被告應給付原告新臺幣貳佰貳拾陸萬壹仟伍佰伍拾柒元及自民國
九十六年十月十三日起至清償日止，按年息百分之五計算之利息
。
原告其餘之訴駁回。
訴訟費用由被告負擔五分之三，餘由原告負擔。
本判決第一項於原告以新臺幣柒拾陸萬元供擔保後，得假執行。
但被告以新臺幣貳佰貳拾陸萬壹仟伍佰伍拾柒元為原告預供擔保
，免為假執行。
原告其餘假執行之聲請駁回。
    事實及理由
壹、程序方面
    按訴狀送達後，原告不得將原訴變更或追加他訴，民事訴訟
    法第255 條第1 項前段定有明文。同條第3 款復規定擴張或
    減縮應受判決事項之聲明者，不在此限。本件原告於起訴之
    初，主張依消費借貸、無因管理、不當得利之法律關係，請
    求被告給付新臺幣（下同）340 萬2,894 元，並聲明：被告
    應給付原告340 萬2,894 元，及自起訴狀繕本送達翌日起至
    清償日止按年息5%計算之利息。嗣後於96年10月12日具狀變
    更聲請，請求被告給付390 萬3,894 元（見本院卷第88頁）
    ；又於97年2 月1 日具狀變更聲明，請求被告給付356 萬3,
    894 元，及自96年10月12日起至清償日止按年息5%計算之利
    息（見本院卷第131 頁）；復於97年10月15日言詞辯論時就
    所主張其中1 筆9 萬4,894 元代繳稅款更正為3 萬4,894 元
    ，減縮6 萬元（見本院卷第160 頁）；復於97年11月19日言
    詞辯論時就該筆3 萬4,894 元代繳稅款減縮為3 萬4,877 元
    （扣除17元之手續費，見本院卷第177 頁）；再於97年12月
    24日言詞辯論時變更利息起算日為：96年10月13日起至清償
    日止按年息5%計算之利息，核屬聲明之擴張及減縮，於法並
    無不合，應予准許，先予敘明。
貳、實體方面
一、原告主張：原告與被告自89年間起至92年間止，因業務接觸
    及金錢往來之故，私交漸篤，93年7 月間，原告欲購買賓士
    車，惟當時原告尚欠銀行70萬元未清償，故將該車信託登記
    於被告名下，另也將坐落於忠孝東路之房屋信託登記於被告
    名下，兩人關係密切，極其信賴。往後，被告或因生活所需
    、或因繳交卡債需要等，陸續向原告借錢週轉，甚至連被告
    父親過世、女兒結婚，亦由原告以現金借助之，綜合雙方自
    93年4 月15日至95年3 月29日間之借款合計為235 萬3,877
    元，爰依消費借貸或無因管理之法律關係請求被告給付。另
    被告於95年初經原告居中牽線，向案外人甲○○貸款100 萬
    元，約定每月利息3 萬元。然被告竟只付第1 個月利息，且
    該張支付利息之支票亦退票，其後所有利息均未給付。原告
    迫於賓士汽車與房屋均信託登記於被告名下，恐受牽連而遭
    查封，迫於無奈，先代被告於95年4 月24日償還利息3 萬元
    ，又於同年8 月11日代被告償還本金及剩餘利息（含加罰1
    個月違約金），合計112 萬元，代被告還清本金及積欠之利
    息共計為115 萬元，爰依無因管理或不當得利之法律關係請
    求被告給付。被告抗辯其中有10萬元、20萬元、20萬元為原
    告所贈與云云，並非事實，且被告主張抵銷部分，賓士車借
    貸90萬部分，原告僅自認收受其中50萬元；46萬6,780 元係
    原告為被告代辦貸款之佣金；被告所稱增加93年度稅負3 萬
    1,995 元部分，僅1 萬8,987 元係原告應分擔等語。併為聲
    明：(一)被告應給付原告350 萬3,877 元及自96年10月13日起
    （將準備書狀傳真予被告訴訟代理人之翌日）至清償日止，
    按年息5%計算之利息。(二)原告願供擔保請准宣告假執行。
二、被告則以：被告固不否認曾向原告借貸以及原告有為被告代
    償債務，惟代償債務部分被告僅自認106 萬元，超過部分與
    以否認，另原告主張93年10月20日即編號2-10之借款5 萬元
    ，94年間2 筆20萬元之借款（即編號2-31、2-32）及92年12
    月26日之借款40萬元（即編號3-1） ，被告均予以否認；原
    告主張93年12月7 日即編號2-16之借款10萬元，實為贈與，
    並非借款；原告亦未曾替被告代繳所得稅款3 萬4,877 元。
    此外被告主張抵銷，詳情如下：(一)原告購買、登記於被告名
    下之車牌號碼ＺＶ－8279號賓士自小客車曾以質押方式向聯
    合當鋪貸款90萬元，由原告貸得使用，被告曾為原告代償利
    息3 萬元、5 萬元、7 萬元及本金90萬元，合計105 萬元。
    (二)原告於93年5 月14日向被告借款46萬6,780 元；(三)原告因
    坐落台北市○○○路○ 段114 巷41弄15-1號之房地信託登記
    於被告名下，導致被告93年度所得稅經重新核定補繳3 萬1,
    995 元。不論基於無因管理或不當得利之規定，被告均得主
    張抵銷之，原告之訴並無理由等語資為抗辯。併為答辯聲明
    ：(一)原告之訴駁回。(二)如受不利判決，願供擔保請准宣告免
    為假執行。
三、兩造於本院96年11月23日言詞辯論期日依民事訴訟法第271
    條之1 準用第270 條之1 第1 項第3 款規定，協議簡化爭點
    ，其協議不爭執及爭執之事項如下（見本院卷第99頁、100
    頁）：
  (一)兩造不爭執之事項：
  1、被告確向原告借用原證4 附表（見本院卷第94頁）編號2-1
     至2-4 、2-7 至2-9 、2-12至2-15、2-17至2-19、2-21至
     2- 28 之借款，原告提出之存摺影本及匯款單影本為真正
     。
  2、被證5 至被證9 之形式上為真正（見本院卷第68頁至第79
     頁）。
  (二)兩造爭執之事項：
  1、被告是否於93年10月20日向原告借用5 萬元（原證4 編號
     2- 10） ？
  2、被告是否於93年12月7 日向原告借用10萬元（原證4 編號
     2- 16） ？
  3、原告是否於94年5 月31日代被告繳納所得稅款94,894元（
     原證4 編號2-20，嗣後已減縮為34,877元）？
  4、被告是否曾於94年間因被告之父過世及被告之女結婚而向
     原告借用20萬元、20萬元（原證4 編號2-31、2-32）？
  5、原告是否於95年4 月24日代被告清償訴外人甲○○之利息3
     萬元（原證4 編號2-30）？另原告是否於95年8 月11日代
     被告清償對訴外人甲○○之本息112 萬元（原證4 編號
     2-33）？
  6、被告是否向原告借得原證3 所示之借款（嗣後已撤回原證
     3編號3-2至3-10部分，僅請求編號3-1之40萬元）？
  7、原告購買車號ZV-8279 號賓士小客車登記於被告名義，被
     告是否曾代原告償還利息3 萬元、8 萬元、7 萬元、本金
     90萬元，共計105 萬元（被證5 、6 ，其中8 萬元為5 萬
     元之誤載）？
  8、原告是否於93年5 月14日向被告借款466,780 元（被證7）
     ？
  9、原告將坐落臺北市○○○路○ 段114 巷41弄15之1 號房屋
     信託登記被告名下，是否致被告93年度所得稅核課增加
     31,995 元 （被證8） ？
 10、原告是否於95年1 月19日向被告借用25萬元？（被證9）
四、原告主張被告向其借用原證4 附表（見本院卷第94頁）編號
    2-1 至2-4 、2-7 至2-9 、2-12至2-15、2-17至2-19、2-21
    至2-28之借款（詳見附表1 所示）等事實，為被告所不爭執
    ，並有原告提出之存摺影本及匯款單影本為憑，堪信為真實
    。茲就兩造爭執之事項分述如下：
（一）被告是否於93年10月20日向原告借用5 萬元（即原證4 編
      號2- 10）？
      原告主張有於93年10月20日借款5 萬元予被告一節（即原
      證4 編號2-10），固據其提出本人帳戶交易明細為證（見
      本院卷第25頁），惟被告否認有收到此筆借款，原告於本
      院言詞辯論時復自承：「原證2-10是原告帳號的資料，當
      時原告提領現金交給被告，所以沒有款項入帳的資料」等
      語（見本院卷第177 頁97年11月19日言詞辯論筆錄），是
      原告所提之帳戶交易明細固可證明其有提領現金之事實，
      但無法證明原告有將該筆款項交予被告，更無法證明兩人
      就該筆5 萬元款項有借貸之合意，是原告所舉之證據尚無
      法認定其所主張被告向其借用5 萬元一節與事實相符，其
      此部分主張難認有理由。
（二）被告是否於93年12月7 日向原告借用10萬元（即原證4 編
      號2-16） ？
      被告固不否認有收受該筆10萬元款項之事實，惟辯稱：該
      款項係因被告同意原告將坐落台北市○○○路○ 段55之9
      號之房地，信託登記於被告名下，為答謝被告，贈與被告
      作為謝禮，並非借款等語。而原告亦不否認有將上揭房地
      信託登記於被告名下，是被告上開所辯並非無據，又原告
      復未能提出其他證據證明該筆10萬元係基於借貸關係或無
      因管理給付，亦不能證明被告收受該筆款項無法律上正當
      原因，是原告請求被告給付上開10萬元，亦難認有理由。
（三）原告是否於94年5 月31日代被告繳納所得稅款3 萬4,877
      元（即原證4 編號2-20）？
      原告主張於94年5 月31日代被告繳納93年度所得稅款3 萬
      4,877 元一節雖為被告所否認，惟有原告提出之帳戶交易
      明細（見本院卷第35頁）及繳稅資料原本（見本院卷第
      177 頁），且被告對於該帳戶交易明細及繳稅資料形式上
      真正均不爭執，堪認原告主張有代繳上開所得稅款一節與
      事實相符，雖原告未能證明兩造之間有消費借貸之合意，
      惟其主張基於無因管理請求被告給付上開款項，實於法有
      據，應予准許。
（四）被告是否曾於94年間因被告之父過世及被告之女結婚而向
      原告借用20萬元、20萬元（即原證4 編號2-31、2-32）？
      原告此部分主張為被告否認，原告復未能提出其他證據加
      以證明，自難採信為真實，其請求被告應給付上開40萬元
      ，於法無據，不應准許。
（五）原告是否於95年4 月24日代被告清償訴外人甲○○之利息
      3 萬元（即原證4 編號2-30）？另原告是否於95年8 月11
      日代被告清償對訴外人甲○○之本息112 萬元（即原證4
      編號2-33）？
      原告主張代被告清償甲○○借款之本息共計115 萬元一節
      ，被告僅自認其中106 萬元之本息，超過部分予以否認（
      見本院卷第190 頁），而證人甲○○於本院言詞辯論時具
      結證稱：伊有收到原證2-30之3 萬元匯款，也有收到原告
      付的本金，但金額是否是112 萬元，伊現在記不得了等語
      （見本院卷第174 頁），是證人甲○○固可證明原告有代
      替被告清償借款之本金及利息，但原告所清償之本息是否
      確實合計為115 萬元，證人甲○○已不復記憶，原告復未
      能舉出其他證據證明其所代替被告清償之本息確為115 萬
      元，自難認原告主張代償本息超過106 萬元之部分為真實
      ，是原告基於無因管理之法律關係請求被告給付106 萬元
      為有理由，逾此部分則不應准許。
（六）被告是否向原告借得原證3-1 所示之借款40萬元？
      原告主張於92年12月26日借款40萬元予被告一節，雖為被
      告所否認，惟此有原告提出被告所有之華南銀行帳號
      000000000000交易明細資料在卷為憑（見本院卷第162 頁
      ），其上確有原告於92年12月26日電匯40萬元至被告上揭
      華南銀行帳戶內之交易紀錄，且該交易明細資料被告並未
      加以爭執，足認原告確實有於92年12月26日交付40萬元予
      被告，縱使原告未能舉證證明兩造之間就該筆40萬元之借
      貸之合意，或其係基於無因管理而交付，惟其主張被告無
      法律上之原因受有該40萬元之利益為有理由，被告自應給
      付該40萬元予原告。
（七）原告購買車號ZV-8279 號賓士小客車登記於被告名義，被
      告是否曾代原告償還利息3 萬元、5 萬元、7 萬元、本金
      90萬元，共計105 萬元？
      被告主張上開汽車登記於被告名義，且曾向聯合當舖丁○
      ○借款90萬元，嗣後由被告清償丁○○90萬元本金及利息
      15萬元等事實，為兩造所不爭執，並經證人丁○○於本院
      具結證述無誤（見本院175 頁97年11月19日言詞辯論筆錄
      ），惟原告僅自認有取得該筆90萬元借款其中50萬元而已
      ，其餘40萬元係被告取得，並抗辯利息應由二人比例分擔
      等語。查證人丁○○於本院證稱：當時是被告開車載原告
      一起來找伊借錢，被告用其名義簽借據，伊交付現金給被
      告，其二人如何處理借來的現金伊並不清楚等語（見上開
      言詞辯論筆錄），是證人丁○○之證言僅能證明被告曾以
      上開車輛向其質借90萬元，且該筆借款及利息係由被告所
      給付，至於其等所借得之90萬元究竟是原告或被告取走花
      用，證人丁○○並無從得知。是縱使上開車輛為原告為實
      際所有人，但以被告為名義登記人，惟不能排除兩造共同
      向丁○○借款之情形，是被告主張該筆90萬元全係原告所
      借得花用，尚難遽採為真實。僅能認定其中50萬元係原告
      所借用，並由被告代償，至於被告所繳付之利息15萬元，
      僅能令原告就其中50萬元之比例負擔，經計算為8 萬
      3,333 元（15萬元x 50/90=8 萬3,333 元）。被告主張依
      無因管理之法律關係就代替原告清償本息58萬3,333 元部
      分茲為抵銷，為有理由，逾此部分則不應准許。
（八）原告是否於93年5 月14日向被告借款46萬6,780 元（被證
      7 ）？
      原告固不否認有自被告處收受上開款項46萬6,780 元，惟
      辯稱：該筆款項係伊代被告辦理土地貸款之報酬及費用等
      語，並提出本院97年度訴字第878 號97年5 月22日審判筆
      錄為證（見本院卷第188 頁），而被告於該案件作證時證
      稱：原告有幫伊辦貸款，每100 萬元抽15萬元之佣金等語
      ，此並未為被告所否認，是原告抗辯該款項係辦理貸款之
      報酬、費用等語，自非全然無據。被告復未能舉證證明兩
      造間就該筆款項有借貸之合意，亦未能證明係基於無因管
      理而給付，復未能證明原告取得該款項並無法律上之原因
      ，是被告主張原告於93年5 月14日向其借款46萬6,780 元
      ，請求爰以抵銷云云，自無理由。
（九）原告將坐落臺北市○○○路○ 段114 巷41弄15之1 號房屋
      信託登記被告名下，是否致被告93年度所得稅核課增加
      3萬1,995元（被證8） ？
      被告此部分主張有其提出之財政部臺灣省北區國稅局93年
      度綜合所得稅核定通知書、稅額繳款書為證（見本院卷第
      75-77 頁），堪信被告確實因為原告將上開不動產信託登
      記在其名下而增加所得稅課稅負擔，惟細究被告合計繳納
      3 萬1,995 元之明細，其中僅2 萬7,517 元為本稅，其餘
      為滯鈉金、加徵利息，至於滯鈉金、加徵利息部分難認係
      因原告將上開不動產信託登記在被告名下所增加之負擔。
      另本稅2 萬7,517 元部分，尚包含被告其他三筆漏報之所
      得，分別為5,341 元、1 萬4,110 元、8 萬4,312 元，上
      開不動產增加之所得額為23萬412 元，是僅能就該部分認
      係原告信託不動產所增加之負擔，經計算為1 萬8,987 元
      【23萬412 元÷ (5,341 元+1萬4,110 元+8萬4,312 元
      +23 萬412 元)×2萬7,517 元＝1萬8,987元 】。
（十）原告是否於95年1 月19日向被告借用25萬元？（被證9）
      被告此部分主張為原告所否認，被告固提出其華南銀行帳
      戶交易明細資料在卷為證（見本院卷第79頁），惟該交易
      明細資料僅能證明被告於95年1 月19日曾有轉帳25萬元之
      紀錄，至於轉帳之對象為何尚無從得知，是尚不能以該交
      易明細資料證明原告有向被告借用25萬元，被告復未能提
      出其他證據證明其此部分主張與事實相符，自無從據以主
      張抵銷。
五、綜上所述，原告依據消費借貸、無因管理、不當得利之法律
    關係，請求被告給付如附表1所示之款項共計136萬9,000元
    、代繳所得稅款3萬4,877元、代償本息106萬元及40萬元為
    有理由，以上合計為286萬3,877元。被告主張為原告代償本
    息58萬3,333元及增加課稅1萬8,987元，合計為60萬2,320，
    被告據以主張抵銷，為有理由，應予准許。是原告依據消費
    借貸、無因管理、不當得利之法律關係請求被告給付 226萬
    1,557元（286萬3,877元－60萬2,320元=226萬1,557元）及
    自96年10月13日起至清償日止，按年息5%計算之法定遲延利
    息，為有理由，應予准許，逾此部分之請求為無理由，應予
    駁回。兩造陳明願供擔保請准宣告假執行及免為假執行，就
    原告勝訴部分，經核均無不合，爰分別酌定相當擔保金額併
    准許之。原告其餘假執行之聲請，因訴之駁回而失所依據，
    不予准許。
六、因本案事證已臻明確，兩造其餘主張、陳述及所提之證據暨
    攻擊防禦方法，經本院審酌後，認均與本案判斷結果無影響
    ，毋庸再予一一審酌，附此敘明。
七、結論：本件原告之訴一部勝訴、一部敗訴，依民事訴訟法第
    79條，判決如主文。
中    華    民    國    98    年    1     月    14    日
                  民事第二庭    法  官  連育群
以上正本係照原本作成
如對本判決上訴，須於判決送達後20日內向本院提出上訴狀
中    華    民    國    98    年    1     月    14    日
                            書記官  蕭佩宜
附表1
┌──┬─────┬──────┬───────────┐
│編號│原告原證4 │借款日期    │借款金額              │
│    │之編號    │            │                      │
├──┼─────┼──────┼───────────┤
│1   │2-1       │93.4.15     │1萬元                 │
├──┼─────┼──────┼───────────┤
│2   │2-2       │93.5.28     │5萬3,000元            │
├──┼─────┼──────┼───────────┤
│3   │2-3       │93.6.30     │25萬元                │
├──┼─────┼──────┼───────────┤
│4   │2-4       │93.7.30     │15萬元                │
├──┼─────┼──────┼───────────┤
│5   │2-7       │93.9.15     │10萬元                │
├──┼─────┼──────┼───────────┤
│6   │2-8       │93.10.4     │4萬元                 │
├──┼─────┼──────┼───────────┤
│7   │2-9       │93.10.20    │5萬元                 │
├──┼─────┼──────┼───────────┤
│8   │2-12      │93.10.26    │2萬3,000元            │
├──┼─────┼──────┼───────────┤
│9   │2-13      │93.11.5     │9萬元                 │
├──┼─────┼──────┼───────────┤
│10  │2-14      │93.12.7     │8萬5,000元            │
├──┼─────┼──────┼───────────┤
│11  │2-15      │93.12.7     │6萬5,000元            │
├──┼─────┼──────┼───────────┤
│12  │2-17      │94.4.15     │5萬元                 │
├──┼─────┼──────┼───────────┤
│13  │2-18      │94.4.7      │1萬6,000元            │
├──┼─────┼──────┼───────────┤
│14  │2-19      │94.5.20     │9萬元                 │
├──┼─────┼──────┼───────────┤
│15  │2-21      │94.6.2      │5萬元                 │
├──┼─────┼──────┼───────────┤
│16  │2-22      │94.7.11     │7萬元                 │
├──┼─────┼──────┼───────────┤
│17  │2-23      │94.10.28    │3萬元                 │
├──┼─────┼──────┼───────────┤
│18  │2-24      │94.10.31    │2萬元                 │
├──┼─────┼──────┼───────────┤
│19  │2-25      │94.11.4     │5萬元                 │
├──┼─────┼──────┼───────────┤
│20  │2-26      │95.1.12     │5萬元                 │
├──┼─────┼──────┼───────────┤
│21  │2-27      │95.1.12     │1萬元                 │
├──┼─────┼──────┼───────────┤
│22  │2-28      │95.1.13     │1萬7,000元            │
├──┼─────┼──────┼───────────┤
│    │          │            │合計為136萬9,000元    │
└──┴─────┴──────┴───────────┘


司法院資訊處製作；財團法人民間司法改革基金會備份。
